【裁判字號】    92,建,82
【裁判日期】    950731
【裁判案由】    給付工程款
【裁判全文】
臺灣臺北地方法院民事判決                92年度建字第82號
原      告  雙全營造工程股份有限公司
                        樓
法定代理人  乙○○
                        樓
訴訟代理人  張淑敏律師
                        一
訴訟代理人  甲○○
被      告  台北市政府養護工程處
法定代理人  丁○○
訴訟代理人  丙○○
訴訟代理人  李宜光律師
上列當事人間給付工程款事件，本院於95年07月13日言詞辯論終
結，判決如下：
    主  文
原告之訴及假執行之聲請均駁回。
訴訟費用由原告負擔。
    事實及理由
一、原告方面：
  (1)基本陳述：
    原告於民國89年03月16日自被告處公開標得文山老泉里壓
      力箱涵工程，雙方乃於89年03月31日簽訂工程合約（原證
      一，卷一p-25）。系爭工程存有諸多施工障礙尚未排除，
      局部施工之進度亦因此影響，但被告以原告工程進度落後
      15%以上為由，稱於90年4月20日起終止兩造間工程合約，
      實屬可議，而無可採信。縱認被告於工作未完成前，得隨
      時終止合約，惟依民法第511條規定：「工作未完成前，
      定作人得隨時終止合約，但應賠償承攬人因契約終止而生
      之損害」，被告自應給付原告已施作工程之工程款及已進
      場材料之材料費予原告。又即使被告得依民法第514條第2
      項規定主張時效利益，原告仍得依民法第179條後段規定
      ，依不當得利法律關係對被告為本件請求。
    以下各項費用，均為原告之損失（共計00000000元）：
      土方廢方處理費用（1,903,778元），210kg/c m2預拌混
      凝土及澆置費用（141,947元），工程保留款（590,984元
      ），已進場之鋼筋材料價款（1,595,846元），已購買鋼
      筋材料訂金費用（931,632元），被告應負遲延責任401日
      之工程管理費用（6,449,292元），專業技師簽證費用（
      830,000元），測量及放樣費用（1,039,412元），鄰房鑑
      定費（210,000元）。
    依民法第511、179條，聲明：被告應給付原告00000000元
      及自起訴狀繕本送達被告翌日起迄清償日止，按年利息百
      分之五計付利息，願提供擔保，請准宣告假執行。
  (2)原告本件請求，並未逾時效而消滅。
    民法第514條第2項所定之承攬人損害賠償請求權，係指同
      法第509條、第510條所定損害賠償請求權而言，本件原告
      起訴請求被告給付之款項為工程保留款、工程管理費、土
      方開挖費用、鋼筋及預拌混凝土等材料費用、測量放樣費
      用、專業人員簽證費及鄰房鑑定費用，不適用一年短期時
      效。縱認被告得依民法第514條第2項規定主張時效利益，
      原告仍得依民法第179條後段規定，依不當得利法律關係
      對被告為本件請求，原告本件請求並未時效消滅。
    且被告答辯自承（卷一p397背面末段）：「系爭工程經結
      算應給付原告12,054,500元，扣除之前估驗計價已給付原
      告11,228,701元，以及扣除估驗計價保留款充作違約金之
      590,985元，實際尚應給付原告234,814元」，被告既自承
      尚應給付原告該款項，依民法第129條第1項第2款約定，
      因被告承認原告此項工程款請求權，其請求權消滅時效因
      承認而中斷，益明原告請求並未時效消滅。
    被告於91年09月20日會同原告辦理系爭工程驗收（參原證
      23，卷一p-95），被告並於92年12月12日北市養工字第09
      266787500號函（參原證42，卷二p-38）寄送系爭工程結
      算驗收證明書、決算書及工程結算明細表（參原證42）給
      原告，即明系爭工程請求時效係於92年12月12日以後開始
      計算。則被告稱於90年04月20日起終止兩造間工程合約時
      起，原告如有因被告終止合約而受有損害，其對被告之損
      害賠償請求權亦應自該日起算，於91年04月20日屆滿，惟
      被告卻於92年12月12日發函通知原告前來領取剩餘工程款
      234814元，足見被告此項說詞矛盾而不可採。
  (3)因應被告要求，原告配合就部分工程先行局部施工，惟仍遇
    下列被告應負責解決之諸多施工障礙，致工程受阻。被告無
    權以原告工程進度落後15%以上為由，主張終止工程合約。
    至89年08月17日止，仍有中間溪、老泉溪地上物補償尚未
      解決，及老泉溪壓力箱涵柳樹尚未遷移（參原證12，被告
      於89年08月17日召開趕工會議記錄）。
    依89年09月14日之電力及電信管線遷施工障礙會勘紀錄（
      參原證13），當時電力及電信管線尚未遷移。
    自來水管線於工區範圍內妨礙施工亦未遷移（參原證14自
      來水管線會勘通知）。
    另於89年10月30日當時因當地里長要求工區○○○○○街
      及老泉街二十六巷道路不可封閉，故被告辦理變更設計而
      無法施工（參原證15）。
    又依被告於89年11月30日召開之「趕工會議」觀之，尚有
      ：當時各管線單位尚未完成會勘，無名溪施工範圍占用政
      大校地，無名溪公有地範圍內有私人工程圍籬占用等施工
      障礙（參原證16）。
    工區用地不足之施工障礙：89年12月06日當時因公有地範
      圍不足，被告必須向政治大學借用校地施工（參原證17）
      乙事，尚未解決。
    又依被告於90年01月20日北市工養工字第9060264900號函
      ，當時老泉溪段施工範圍仍未釐清，造成施工障礙（參原
      證18）。
    90年2月7日被告召開之趕工會議記錄（原證19）亦載明有
      下列阻礙事由：鑑定工作尚未完成，必須於90年02月16日
      前完成工作。壓力箱涵擋土支撐系統原設計為雙層支撐，
      變更修正為單層支撐，並增加基礎混凝土底板寬度，請工
      務所（被告）簽報。老泉溪封口段壓力箱涵施工構台請速
      與下水科辦理會勘，決定變更方式。
    就老泉街二十六巷鑑界後，公地範圍不足（即佔用民地）
      等施工障礙（參被告於90年3月1日召開之趕工會議記錄：
      原證20）。
    依90年03月15日被告召開之趕工會議（參原證21）載明變
      更設計如下：無名溪壓力箱涵工程，鄰近房舍部分原設計
      為打鋼版樁改為施作預壘樁，請工務所（被告）簽報。老
      泉溪配合工程變更現有水路。老泉溪現有排水引街問題，
      請下工科研擬。各項變更設計程序，請工務所儘速完成。
      等等影響事項。
  (4)系爭工程因被告設計不良、規劃不週，致無法施工。至90年
    4月20日以前，並無被告主張之預定進度表42.09%可供施工
    情況，被告無權主張終止合約。
    被證四老泉溪進度表無法施工部分（參原證92之1）：
      I0k+390~0k+406公地範圍不足與原設計圖不符（參原證
        91之1、92之1）。
      II0k+433.5~0k+ 490工地範圍侵佔道生幼稚園與原設計圖
        不符（參原證91之1、92之1）。
      III0k+490~0k+540公有地不足，施工範圍不足，與原設計
        圖不符（參原證92之1）。
      Ⅳ0k+560~0k+755工地範圍不足，老泉街26巷變更設計。
    被證四無名溪進度表無法施工部分（參原證92之2）：
      I0k+345~0k+490公地範圍不足與原設計圖之位置不符，
        無變更設計圖說，無法據以施工（參原證91之2及92之
        2）。
      II400~500M與原設計圖不符且無地界樁位，無法施工（參
        原證89之2及91之2）。
      III0k+490~0k+545施工範圍與老泉街45巷重疊，施工範圍
        不足，無法施工（參原證91之2及92之2）。
      Ⅳ0k+555~0k+660混元宮與原設計圖不符，無公有土地可
        供施工。
    被告雖於89年12月6日向政大借地280㎡，惟原設計圖之沉
      砂池需420㎡，仍不足140㎡，故又縮減變更原設計之沉砂
      池為385㎡，仍不足105㎡，惟被告又變更設計追加擋土牆
      ，故工地範圍不足約達1010㎡，工地範圍尚不足約730㎡
      （參原證88），另因混元宮地主要求沉砂池退縮改變施工
      位置，故被告變更施作位置及形狀、大小，惟被告未變更
      設計圖，且工地範圍不足等因素，致原告無法施工（參原
      證93之1）。
      故無名溪因公有地不足及混元宮沉砂池變更施作位置及形
      狀（參原證93之2及93之3）及0k+555~0k+660變更追加擋
      土牆（參原證93之4），致無法施工（參原證88及原證92
      之2）。
  (5)被告主張之開工日期及完工日期均不合理，故終止契約無理
    由。
    雙方於89年03月30日工地勘查決議「本工程開工前先辦理
      土地鑑界，確認施工範圍」（原證3之1，卷一p-39），及
      決議系爭工程「俟鑑界完成確認施工範圍後開工」（原證
      3之2，卷一p-40），被告並於89年04月10日備函通知原告
      要求原告遵照辦理（原證04，卷一p-41）。足見兩造已約
      定系爭工程須俟「土地鑑界完成」及「確認施工範圍」後
      ，再依合約規定辦理「正式開工」後起計工期。因被告鑑
      界遲延至90年01月20日函指示「施工範圍仍未釐清」（原
      證05，卷一p-44），嗣被告通知原告於90年2月2日辦理會
      勘，會勘當日決議由被告負擔鑑界費用，請被告協調地主
      擇定時間至古亭地政事務所辦理土地鑑界手續（原證06，
      卷一p-46）。
    被告卻於90年04月18日以函（原證07，卷一p-48）通知原
      告「鑑界已於90年02月23日重新辦理，被告將依鑑界成果
      施工」，且於該函中強調有關老泉街二十六巷部份現正變
      更設計中，將依鑑界結果辦理變更修正。足見被告至90年
      04月18日仍在辦理系爭工程之鑑界及變更設計，系爭工程
      尚未正式開工，無從起算工期。詎被告卻突於90年04月26
      日以北市工養工字第9061659500號函（原證八，卷一p-50
      ）指原告工程進度落後15%以上，主張依合約第25條第1項
      第2款約定，自90年4月20日起終止兩造間工程合約。系爭
      工程尚未正式開工，工期即無從計算，被告以工期落後主
      張終止工程合約，自屬無據。
    系爭工程之完工日應90年11月19日，而非90年06月30日（
      被告被證四之預定完工日）。倘依被告主張系爭工程預定
      趕工進度表計算（參被證四：工期自89年11月30日至90年
      6月30日），系爭工程要徑老泉溪老泉街26巷0k+590~0k+7
      55（參被證四及原證83），於90年04月20日被告終止合約
      時仍未完成系爭工程要徑之變更設計，故系爭工程要徑
      0k+590~0k+755均無法施作（參被證四及原證20、62、63
      65，另參老泉溪段施工障礙因素表第22項被告答辯）。
      依據被告主張之被證四預定趕工進度表計算工期，自89年
      1月30日起至90年4月20日（被告終止合約時）要徑工程遲
      延142日無法施工（參原證83），故系爭工程之竣工日應
      展延142日（參原證83），即自90年06月30日展延至90年
      11月19日。且系爭工程於90年11月19日竣工之前提要件係
      被告須於90年04月20日以前完成變更設計，否則最後履約
      期限仍會因變更設計未完成而順延致無法確定。系爭工程
      最後履約期限既已改變且無法確定，則被告主張預定竣工
      日期為90年6月30日之說詞，即不可採納。
  (6)被告主張之工程預定進度、完成進度均不合理，故終止契約
    無理由。
    被告指稱系爭工程至90年04月20日預定進度為42.09%（完
      成10.93%）之主張，為被告稱工程進度落後15%。實際上
      ，預定進度應為15.82%，而完成進度應為24.697%，故原
      告主張90年4月20日終止工程合約，為無理由。
    系爭工程至90年04月20日之預定進度應僅為15.82%。蓋系
      爭工程「要徑」即老泉溪老泉街26巷（參原證82，0k+590
      至0k+755）無法施工，此參被告所提被證四即明老泉街26
      巷為系爭工程要徑（參原證82及原證83）。老泉街26巷變
      更設計，被告並未完成，至今仍無法施工（參原證20、62
      、63、65，另參老泉溪段施工障礙因素表第22項被告答辯
      ），此部分約佔系爭總工程39.407%（參原證84計算表第3
      項），被告於90年04月20日終止合約當時仍未完成老泉街
      26巷之變更設計，故計算至90年04月20日止，要徑老泉街
      26巷無法施工工期佔總工程百分比為26.27%（參原證84第
      4項），被告主張系爭工程至90年4月20日止，預定進度42
      .09%，應扣除要徑老泉街26巷無法施工部分之工期百分比
      26.27%，故系爭工程預定進度，應修正為42.09%-26.27%=
      15.82%（參原證84第5項）。被告主張之趕工預定進度42.
      09%之計算顯有錯誤，實際應小於15.82%（蓋尚未扣除無
      名溪及其他無法施工部分之百分比）。被告主張原告已完
      成10.59%，則15.82%-10.59%=5.23%，原告並無落後預定
      進度15%以上之情形，故被告無權終止本件工程合約。
    就本件實際完成之工程項目依金額比例計算，被告主張依
      領款金額百分比計算工程進度為10.59%。
      惟被告未計入部分之進度百分比為14.107%（即0.307%+1.
      71%+1.35%+1.94 %+1.38%+7.42%=14.107%，相關數據參卷
      三p238以下）：
      I依據被告已經追加給付之金額（結算表亦有載明）計
        343449元，依金額比例計算工程進度百分比為0.307%。
      II依被告製作之結算表及檢驗報告檢驗交付，但被告並未
        計價之工程款計0000000元依金額比例計算工程進度百
        分比為1.71%。
      III中間溪段0K+58~0K+33M(計25M)壓力箱涵工程已完成（
        參被證六第4頁：90年3月21日北市工養字第9061092000
        號函說明一所載）但被告未計價，按其工程費用金額比
        例計算工程進度百分比為1.35%。
      Ⅳ依現場已施作但未計價之工程款計0000000元，依金額
        比例計算工程進度百分比為1.94%。
      Ⅴ依被告指示施作而未辦追加工程款計0000000元，依金
        額比例計算工程進度百分比為1.38％。
      Ⅵ其他相關之費用（扣除前項已列載部分）計0000000元
        ，按其金額比例計算工程進度百分比為7.42%。
      合計本件實際施作之工程項目依金額比例計算之進度百分
      比應為10.59%+14.107%=24.697%。
二、被告方面：
  (1)基本陳述：
    本件係因可歸責原告之事由，以致工程進度落後百分之15
      以上，而由被告依據合約第25條第1項第2款約定終止雙方
      合約關係。
    究原告主張之各項請求僅鄰房鑑定費（210000元）原合約
      項目雖並未編列鄰房鑑定費用，但原告經過檢討認為該筆
      費用應給付，故業已簽辦同意給付鄰房鑑定費用21萬元予
      原告，並綜合於系爭工程「發包工程竣工計價單」中載明
      ，系爭工程經結算應給付原告000000000元，扣除之前估
      驗計價已給付原告00000000元，以及扣除估驗計價保留款
      充作違約金之590985元，實際尚應給付原告234814元（被
      證12），被告並於92年12月12日發函催告原告前來領取剩
      餘工程款；惟該筆工程款業經原告之連帶保證人台灣土地
      銀行南港分行主張行使抵銷權而消滅（被證13），因此原
      告對被告已無前開234814元之工程款請求權存在，其請求
      權均已消滅。
    就原告主張依據不當得利之法律關係請求價金部分，原告
      自應就被告如何無法律上之原因而受利益？被告所受利益
      為何？以及致生原告所受損害為何？負完全之舉證責任。
      原告起訴請求之各項工程款，被告均已於原告所提原證二
      十四之營繕工程結算明細表中，明確計算其數量及金額並
      給付完畢，並答辯如辯論意旨狀所載，因此原告自應舉證
      證明其確有使用所主張之數量材料於系爭工程中，以致被
      告獲有不當得利，否則其請求自無理由。
    故聲明請求駁回原告之訴及假執行之聲請。如受不利之判
      決，願供擔保請准宣告免予假執行。
  (2)本件原告請求權已罹於時效：
    即令依據原告主張其請求權基礎，為民法第五百十一條規
      定：應賠償承攬人因契約終止而生之損害者，惟前開損害
      賠償請求權之消滅時效，依據民法第五百十四條第二項規
      定：一年間不行使而消滅。」，原告主張因被告終止契約
      受有損害，其請求權時效顯應自被告90年04月20日終止兩
      造間工程合約時起算，應屬至明。
    再參諸被告於90年4月20日終止契約後，隨即於90年5月25
      日及90年7月19日與原告協商終止契約之爭議，並於90年8
      月9日函請原告「儘速來處辦理後續結算事宜」（被證14
      ），足證至遲於90年8月9日起被告已通知原告得為相關請
      求，原告之請求權時效顯已開始起算。嗣後，原告更於90
      年10月04日與被告會議協商終止合約後相關費用支付之可
      行性，原告對被告所為各項相關費用之請求，明確拒絕給
      付（被證15），再次證實原告在90年10月4日已對被告行
      使其損害賠償請求權。迄至原告92年4月1日寄發存證信函
      及92年9月30日起訴日止，均顯已逾越前開一年之請求權
      時效，自不得再為任何請求。
    至於原證42號被告致原告書函，僅係在說明系爭合約於90
      年4月20日終止後，雖經被告如前所述一再催告原告辦理
      結算請款，原告始終不願配合，以致被告遲至91年9月20
      日始完成驗收程序，並再次將結算後剩餘款項通知原告前
      來領取。按被告雖至91年9月20日始完成驗收程序，但如
      前所述，原告至遲在90年10月4日即已對被告行使請求權
      ，從而原告之解除契約損害賠償請求，已罹於時效，應屬
      至明。
  (3)本件係因可歸責原告之事由，以致工程進度落後百分之15以
    上，而由被告依據合約第25條第1項第2款約定終止雙方合約
    關係：
    按兩造於89年03月31日簽訂系爭工程合約後，被告即已會
      同原告進行工地會勘及協調釐定施工事宜，並於施工範圍
      中之中間溪、老泉溪地上物拆遷補償作業及當地百姓作物
      拆遷作業完成後，多次告知原告應於89年08月25日開工，
      除製作工程開工報核表載明開工日期外（被證一），更就
      通知原告開工事項以備忘錄載明，交由原告公司現場負責
      人簽名確認（被證二）。因此本件系爭工程早已正式開工
      ，並經原告進場實際施作，確屬事實。
    由於系爭工程原定完工日期為90年01月19日，但因系爭工
      程於89年08月25日才正式開工，且原告亦於89年11月26日
      來函要求重新檢討工期，因此被告即依據原告自己提出之
      施工預定進度表（被證四），修正預定完工日為90年06月
      30日（被證五）。
    嗣後，因原告之故而延滯工期，經多次告知（被證六），
      惟原告均無法完成。被告乃於90年03月27日再次召集原告
      開會決議（被證七），原告應依據90年01月提出之施工網
      狀圖，研擬趕工計劃，並於三月底前提出。因而原告乃於
      90年03月30日提出「老泉里壓力箱涵工程」趕工進度表予
      被告（被證八）。
    惟迄至90年04月15日止，原告不僅未依據前開趕工進度表
      進場施作，更毫無施工的跡象，被告考量九十年度防汛期
      將屆臨，恐嚴重威脅當地居民身家財產性命安全，並經當
      地居民及民意代表一再請願要求被告在雨季來臨前應做好
      溪段整治工作（被證九），且依據原告自己提出之施工預
      定進度表顯示，系爭工程至90年04月20日止，預定進度百
      分之42，實際進度僅有百分之12，工程進度落後約百分之
      30，因而於90年04月26日以北市工養工字第9061659500號
      函（被證十），依據兩造合約第25條第1項第2款工程進度
      落後百分之15以上，自90年04月20日起，終止雙方合約關
      係，並辦理結算給付等事宜。
    原告所稱被告未依據「台北市政府所屬各機關工程驗收作
      業程序」填具「開工報核表」，因此工期無法起算云云，
      亦屬無據。實際上無礙系爭工程實際開工日期之起算。更
      何況被告於所提被證一之「工程開工報核表」中業已明確
      記載開工日期為89年08月25日，而說明欄更分別載明原告
      公司名稱、負責人王建春及工地負責人王俊仁之姓名及電
      話，再參諸被證二原告工地負責人王俊仁業已簽收開工備
      忘錄，益足證原告所稱系爭工程尚未開工乙節，顯非事實
      。
    系爭工程至90年04月20日止，預定進度42.09%，實際進度
      僅有10.59%，因此原告終止雙方合約關係，即屬有理由。
      I依據蓋有原告公司印文並由原告自己提出之施工預定進
        度表（同被證四）記載，修正預定完工日為90年06月30
        日。而依據該施工預定進度表記載工程進度，累計到90
        年03月份，應完成全部工程之24.91%，在同年四月份該
        月中應完成全部工程之25.78%，因此系爭工程到90年04
        月20日止，應完成系爭工程全部工程之42.09%(計算式
        ：24.91+25.78=50.69，50.69x20/30=42.09）。
      II依據蓋有原告公司大小章，自89年9月30日起至90年2月
        28日止之估驗計價單記載（被證十六），直到90年02月
        28日止，原告累計僅完成系爭工程之10.59%，因而累計
        原告僅得請領工程款11,819,686元，之後原告即一直處
        於停工狀態，故並未再請領任何工程款。由前述事實足
        證迄至90年04月20日止，原告依約應完成42.09%，但原
        告僅完成全部工程之10.59%，確有重大延誤工程情事。
  (4)關於相關之施工障礙等，依據被證四及被證五之時間點89年
    12月15日，足證兩造已協議重新檢討工期，訂明90年06月30
    日為竣工日。：
    89年08月25日開工後，被告亦於89年11月21日再次提出備
      忘錄，依據已完成之鑑界資料，檢送「文山老泉里壓力箱
      涵工程」、「老泉溪抽水站封口段工程」、「無名溪抽水
      站封口段工程」之高程檢測點資料及縱橫斷面圖（同被證
      三）供原告施工。被告於89年12月15日即依據原告自己提
      出之施工預定進度表（被證四），修正預定竣工日為90
      年06月30日（被證五）。由此足證縱然在89年12月15之前
      ，兩造間有任何施工範圍、障礙之爭議，惟在之後，被告
      業已完全依據原告要求，同意依據原告自己提出之施工預
      定進度表延展工期，將完工期限延展至90年06月30日，且
      原告對此期限事後亦無任何異議，因此原告自應遵照前開
      施工預定進度表之工期施工。
    依據被證七趕工會議記錄及被證八趕工進度表，兩造再次
      確認依據被證四施工預定進度表進行系爭工程，竣工日為
      90年06月30日。其間因原告未積極進場施工，雙方於90年
      03月27日協議，原告同意在90年3月底前依據90年1月提出
      之施工網狀圖，研擬趕工計劃及進場施工（被證七），嗣
      後更於90年03月30日提出「老泉里壓力箱涵工程」趕工進
      度表予被告（被證八），再次確認系爭工程竣工日期為90
      年06月30日，期間對於系爭工程之施工範圍及施工障礙因
      素從未提及，更無任何異議，由此在在足證兩造確已同意
      依據被證四之施工預定進度表進行系爭工程之施工，應無
      疑義。按原告對於前開施工進度之提出及核定，過去從無
      任何異議，於本件訴訟中始主張系爭工程並未開工，以及
      所謂施工預定進度表及被證八之趕工進度表僅為原告依被
      告要求配合製作之預估進度表而已，惟原告卻係依據前開
      進度表項目進行施工，並向被告估驗請款，且對於系爭工
      程之施工範圍及施工障礙因素從未提出異議，因此原告前
      開主張顯屬臨訴託詞，不足採信。
    至於原告主張被證八並未將90年4月1日以前原告已施作之
      工程進度列入進度範圍，因此無法完全呈現原告已完全之
      工程進度云云。惟查，依據被證七會議記錄中承商意見(3)
      記載：「本公司於90年度三月底前，提報趕工計劃及進場
      施工」，足證係由原告主動提出將提報趕工計劃及進場施
      工。而原告隨即於90年03月30日自行提出「老泉里壓力箱
      涵工程」趕工進度表予被告（被證八），擬定自90年04月
      1日起之趕工計劃，其竣工日期仍為90年6月30日。按前開
      趕工進度表，既係由原告在90年03月30日提出，則其趕工
      時程自90年4月1日開始起算，理所當然，從而原告臨訟主
      張前開趕工進度表未將90年4月1日以前原告已施作之工程
      進度列入進度範圍，因此無法完全呈現原告已完全之工程
      進度云云，即無理由。
    茲就原告94年12月29日民事補充辯論意旨四狀檢附有關系
      爭工程老泉溪、中間溪、無名溪障礙因素表，提出答辯說
      明表如後附表所示（系爭工程老泉溪、中間溪、無名溪障
      礙因素不存在答辯說明表，參卷三p119以下），足認並無
      原告所稱之障礙因素存在，確屬事實。
  (5)關於工程預定進度，原告認為不實之說明：
    老泉溪老泉街26巷，並非屬於系爭工程「要徑」：本件工
      程施工範圍，係包括老泉溪、中間溪、無名溪等三條溪周
      邊土地為施工範圍，因此在「老泉溪、中間溪」地上物拆
      遷補償作業及當地百姓作物拆遷作業完成後，被告即已多
      次以口頭告知原告應於89年08月25日開工，並製作「工程
      開工報核表」載明開工日期，同時更於備忘錄說明欄載明
      ：「１本工程中間溪、老泉溪地上物拆遷補償作業已於89
      年08月17日發價完成，並配合當地百姓作物拆遷，已告知
      貴公司現場負責人預定89年08月25日開工。２該工程尚未
      能全面動工（無名溪地上物拆遷補償作業尚未完成），有
      關工期部分工務所將另案檢討」（同被證二）。足證被告
      就已可動工之「老泉溪、中間溪」工作範圍，已明確通知
      原告開工，而原告亦已動工，並領取工程款，同時雙方更
      協議就尚未能全面動工之「無名溪」工作範圍，將另案檢
      討工期，從而原告自不得以「無名溪」當時工作範圍有部
      分事項尚未處理完成為由，否認已開工之事實。
    原告公司因財務發生困難，未按時支付費用予下包商，以
      致下包商遲遲不願進場施工，工程進度嚴重落後，且當時
      原告施工進度遠遠尚未到達老泉溪老泉街26巷部分，故在
      原告尚未實際施作並舉證說明其工程施作發生何種困難前
      ，被告自無可能同意原告變更設計之要求。更何況系爭工
      程施工範圍包括老泉溪、中間溪、無名溪等三條溪周邊土
      地，故系爭工程亦不可能僅因老泉溪老泉街26巷部分工程
      發生障礙（按被告否認有此障礙），即導致全部工程無法
      進行，因此，老泉溪老泉街26巷工程，顯然並非屬於系爭
      工程之「要徑」，應屬至明，從而原告主張老泉溪老泉街
      26巷屬於系爭工程「要徑」，因而主張其並無落後工程至
      15%以上，以及要徑工程遲延142日，系爭工程竣工日期應
      自90年6月30日展延至90年11月19日云云，均顯無理由。
    原合約設計圖及平面位置圖，本應由鑑界後新繪之設計圖
      及平面位置圖所取代，且原告迄今未能舉證證明系爭工程
      有何障礙事由致未能施工：按被告雖於89年03月31日簽訂
      系爭合約時即提出設計圖及平面位置圖予原告，惟雙方約
      定之施工範圍尚有部分須待鑑界後方得確定，因此在鑑界
      後原告施工之範圍即應以鑑界後新繪之設計圖及平面位置
      圖為準，因此在中間溪、老泉溪地上物拆遷補償作業及當
      地百姓作物拆遷作業完成後，被告工地承辦人不僅多次以
      口頭告知原告應於89年08月25日開工，而製作「工程開工
      報核表」載明開工日期外（同被證一、二），更於89年11
      月21日再次提出備忘錄，依據已完成之鑑界資料，檢送「
      文山老泉里壓力箱涵工程」、「老泉溪抽水站封口段工程
      」、「無名溪抽水站封口段工程」之高程檢測點資料及縱
      橫斷面圖（同被證三）供原告施工，從而原告自應依據鑑
      界後新繪之圖說施工，應屬至明，其主張因原合約圖說與
      鑑界後圖說不符，以致伊無法施工，故延誤工程為不可歸
      責伊之事由云云，顯屬無據。
  (6)關於工程完成進度，原告認為未列計部分之說明：
    被告稱未計入部分之進度百分比為14.107%（相關數據參
      卷三p238以下）：
      I依據被告已經追加給付之金額（結算表亦有載明）計
        343449元，依金額比例計算工程進度百分比為0.307%。
      II依被告製作之結算表及檢驗報告檢驗交付，但被告並未
        計價之工程款計0000000元依金額比例計算工程進度百
        分比為1.71%。
      III中間溪段0K+58~0K+33M(計25M)壓力箱涵工程已完成（
        參被證六第4頁：90年3月21日北市工養字第9061092000
        號函說明一所載）但被告未計價，按其工程費用金額比
        例計算工程進度百分比為1.35%。
      Ⅳ依現場已施作但未計價之工程款計0000000元，依金額
        比例計算工程進度百分比為1.94%。
      Ⅴ依被告指示施作而未辦追加工程款計0000000元，依金
        額比例計算工程進度百分比為1.38％。
      Ⅵ其他相關之費用（扣除前項已列載部分）計0000000元
        ，按其金額比例計算工程進度百分比為7.42%。
    就原告所提I，已經追加給付之金額：
      青苗補償金：原告雖有先行代墊青苗補償金，惟該筆青苗
      補償金於本工程開工後已由台北市政府動支第二預備金支
      應，並由原告公司前董事長王建春小姐親自領取。
      鄰房鑑定費用：該筆鄰房鑑定費係屬本工程施工工項（新
      增項目），被告於驗收結算時已併入營繕工程結算明細表
      中辦理。
    就原告所提II，已交付未計價之金額：
      本工程材料查驗紀錄統計表數量係為預估值，以做為每澆
      注100m3取樣1組之依據，而實際澆注數量還是以結構體之
      體積數量為主，原告如有另案工程之混凝土澆注或剩料之
      處理則應由原告自行負責，自不得列入計算工程進度百分
      比中。
      另本工程材料查驗紀錄統計表數量（鋼筋部份），雖是以
      原告進場鋼筋作為檢驗數量，但是結算使用彎紮數量仍是
      以結構體之實際鋼筋用量為依據，剩餘之鋼筋數量原告應
      自負保管之責，如被竊取或移往另案工程，應由原告自行
      負責，而不得列入計算工程進度百分比中。
    就原告所提III，中間溪段部分：
      按系爭工程中間溪段之結算數量，依據現場丈量長度應為
      58.5M（樁號0k+000至0k+058.5），而原告疑義部份為樁
      號0k+033至0k+058.5，顯示該部份數量被告確實已結算計
      價完畢，且原告未於初驗及驗收時對此表示異議，現又提
      出主張被告未予計價，顯屬無理由。
    就原告所提Ⅳ，依現場已施作但未計價：
      按系爭工程廢方處理費用，係依據壓力箱涵之開挖斷面及
      施工長度之體積計算，被告已於營繕工程結算明細表中詳
      述，至於土資場處理費用已涵蓋於廢方處理費用中，因原
      告進度落後以致未傾倒廢土之土資場處理費用，應由原告
      自行負擔。
    就原告所提Ⅴ，指示施作而未辦追加部分：
      系爭工程施工時原告需現場放樣並獲被告勘查無誤後始得
      施工，故現場鑑界費用已由被告自行處理，至於施工量放
      樣費則已涵蓋於系爭工程施工費中，原告自不得再向被告
      請求而列入計算工程進度百分比中。
      系爭工程施工便道費用被告已於營繕工程結算明細表中第
      39項「雜項工程費」之「施工臨時便道」工項中給付4處
      之施工便道費用，因此原告自不得再向被告請求而列入計
      算工程進度百分比中。
    就原告所提Ⅵ，其他相關之費用部分：
      鋼筋材料訂金非屬系爭工程工項，應由原告自行負責，顯
      不得向被告請求而列入計算工程進度百分比中。
      工程管理費已涵蓋於工程施工費中，自不得再向被告請求
      而列入計算工程進度百分比中。
      技師費用係屬營造廠成立之固定費用，且合約約定工程施
      工中重要施工項目需由技師簽證認可，故技師於施工中監
      督工程進行係屬其責任範圍內，所需支出費用亦已包含在
      全部工程費用中，原告自不得再向被告請求而列入計算工
      程進度百分比中。
三、得心證之理由：
  (1)雙方就「文山老泉里壓力箱涵工程」簽訂工程合約，如原證
    一所示（卷一p-25），及原告於90年04月20日起終止兩造間
    工程合約（終止之原因有爭執），並無爭執。雙方主要之爭
    執在：
    原告稱：被告以原告工程進度落後15%以上為由，於90年
      4月20日起終止兩造間工程合約，應無可採信。縱認被告
      於工作未完成前，得隨時終止合約，惟依民法第511條應
      給付原告已施作工程之工程款及已進場材料之材料費。又
      即使被告得依民法第514條第2項規定主張時效利益，原告
      仍得依民法第179條後段規定，依不當得利法律關係對被
      告為本件請求。
    被告認：原告工程進度落後15%以上，是可歸責於原告事
      由，已於90年4月20日起終止兩造間工程合約，自無給付
      之義務。即使非可歸責原告之事由，依民法第511條原告
      亦得得隨時終止合約。而原告依民法第511條但書主張之
      給付，被告依民法第514條第2項規定辯稱時效消滅，原告
      亦得拒絕為給付。至於原告主張之不當得利法律，原告未
      舉證證明之，其請求自無理由。
    參見最高法院72年度台上字第247號判決：「承攬人依民法
    第五百十一條規定，得請求定作人賠償之損害，係包括因定
    作人隨時終止契約而生之積極損害及消極損害而言。故承攬
    人就未完成之工作所應得之報酬扣除因免為給付所得之利益
    ，是為契約終止所失利益，固屬於民法第五百十四條第二項
    所定一年期間內請求賠償，茲上訴人所請求者為被上訴人之
    土地因上訴人之施工而增加之利益，應予返還。二請求權之
    成立要牛，各基於之原因事實，保護之法益，亦相互參差。
    被上訴人縱得依民法第五百十四條第二項規定主張時效利益
    而拒絕賠償上訴人所受損害，就其所受利益言，則因契約之
    終止，原有法律上之原因，其後已不存在，依民法第一百七
    十九條後段之規定，仍屬不當得利。」可見本院審理之次序
    在：
    是否係因可歸責原告之事由，以致工程進度落後百分之15
      以上，而由被告依據合約第25條第1項第2款約定，於90年
      04月20日終止雙方合約關係。
    如非因可歸責原告之事由，被告於90年04月20日終止合約
      是因民法第511條之規定，則原告主張第511條但書，是否
      時效消滅。
    如因時效消滅，而使被告拒絕為民法第511條但書之給付
      ，原告就請求之事項，是否得主張不當得利，其得請求範
      圍與前開主張有無差異。
  (2)被告依據合約第25條第1項第2款約定為終止者，其前提為「
    原告工程進度落後15%以上」。對契約有此規定雙方均無爭
    議，但是否有該款情事，雙方有相當之爭執。
    本件工程是否正式開工而計算工期。
    系爭工程之完工日為90年06月30日或90年11月19日。
    至90年04月20日，預定進度為42.09%或15.82%。
    至90年04月20日，完成進度為10.93%或24.697%。
  (3)關於工期。
    是否及時開工。
      雙方於89年03月30日工地勘查決議「本工程開工前先辦理
      土地鑑界，確認施工範圍」（原證3之1，卷一p-39），及
      決議系爭工程「俟鑑界完成確認施工範圍後開工」（原證
      3之2，卷一p-40），被告並於89年04月10日備函通知原告
      要求原告遵照辦理（原證04，卷一p-41）。足見雙方確實
      就約定須俟「土地鑑界完成」及「確認施工範圍」後開工
      。但施工範圍中之中間溪、老泉溪地上物拆遷補償作業及
      當地百姓作物拆遷作業完成後，被告即告知原告應於89年
      08月25日開工，除製作工程開工報核表載明開工日期外（
      被證一，卷一p399），更就通知原告開工事項以備忘錄載
      明，交由原告公司現場負責人簽名確認（被證二，參卷一
      p400），如原告仍堅持俟鑑界完成確認施工範圍後開工，
      則應該拒絕開工，足見雙方就此部分已為相關之調整，為
      重新約定而開工。故此部分，關於開工之陳述，被告之抗
      辯應屬可採。
    開工時鑑界是否完成。
      但即使開工，相關之鑑界是否完成，是否足以確認施工範
      圍，仍待釐清。被告鑑界遲延至90年01月20日函指示「施
      工範圍仍未釐清」（原證05，卷一p-44），嗣被告通知原
      告於90年2月2日辦理會勘，會勘當日決議由被告負擔鑑界
      費用，請被告協調地主擇定時間至古亭地政事務所辦理土
      地鑑界手續（原證06，卷一p-46）。顯見即使開工，鑑界
      仍同步進行中，被告於90年04月18日以函（原證07，卷一
      p-48）通知原告「鑑界已於90年02月23日重新辦理，被告
      將依鑑界成果施工」，且於該函中強調有關老泉街26巷部
      份現正變更設計中，將依鑑界結果辦理變更修正。足認，
      90年02月23日鑑界完成已無施工範圍之爭執，但是否因老
      泉街26巷正變更設計中而影響工期，則視該工程是否為工
      程要徑中而斷。
    開工後鑑界是否影響工期。
      然而在89年08月25日開工後，至90年02月23日鑑界完成，
      其間被套之施工是否受影響，又該部分影響有無適當之處
      理，自有探求之必要。由於系爭工程原定完工日期為90年
      01月19日，但因系爭工程於89年08月25日才正式開工，且
      現場施工放樣延至89年11月25日才完成定案（參卷一p408
      ），原告亦於89年11月26日來函要求重新檢討工期，因此
      被告即依據原告自己提出之施工預定進度表（被證四），
      修正預定完工日為90年06月30日（被證五，89年12月15日
      第27次趕工會議，參卷一p408）。可見就原告所自行提出
      之施工預定進度表（被證四，卷一p404），在89年11月30
      日施工預定之進度僅為4.8%，而且僅為中間溪部分，老泉
      溪、無名溪相關工程列於89年11月30日之後，而當時鑑界
      並未重新辦理，可見該因素也在原告考量之範圍內，而得
      以為相關之調整，且90年02月29日前，施工預定之進度為
      14.94%，堪見相關鑑界之遲延，業於原告考慮之範圍內，
      而不至於受之影響。
    完工日期是否為90年06月30日。
      依據被證七趕工會議記錄及被證八趕工進度表，兩造再次
      確認依據被證四施工預定進度表進行系爭工程，竣工日為
      90年06月30日。其間因原告未積極進場施工，雙方於90年
      03月27日協議，原告同意在90年3月底前依據90年1月提出
      之施工網狀圖，研擬趕工計劃及進場施工（被證七），嗣
      後更於90年03月30日提出「老泉里壓力箱涵工程」趕工進
      度表予被告（被證八），再次確認系爭工程竣工日期為90
      年06月30日，期間對於系爭工程之施工範圍及施工障礙因
      素從未提及，更無任何異議，由此在在足證兩造確已同意
      依據被證四之施工預定進度表進行系爭工程之施工，應無
      疑義。尤其被證八趕工進度表（卷一p415），由90年04月
      01日起，至90年06月30日止，相關工作之內容及其日程均
      已詳細繪製，原告並核章於上，堪信原告已經為詳細之考
      量，其中當然包含鑑界完成後相關作業，更重要的是原告
      承諾90年04月01日起中間溪（一項工程）、老泉溪（二項
      工程）、無名溪（三項工程）同時間施工，共計六項趕工
      計畫進度（卷一p415，被證八），則原告稱所謂施工預定
      進度表（被證四）及趕工進度表（被證八）僅是依被告要
      求配合製作之預估進度表而已，自不足採信。
    老泉溪老泉街26巷是否為工程要徑。
      原告主張系爭工程要徑老泉溪老泉街26巷0k+590 ~0k+755
      （參被證4及原證83），於90年04月20日被告終止合約時
      仍未完成系爭工程要徑之變更設計，故無法施作（參被證
      4及原證20、62、63 65）。被告則稱老泉溪老泉街26巷，
      並非屬於系爭工程「要徑」，原告因財務發生困難，未按
      時支付費用予下包商，以致下包商遲遲不願進場施工，工
      程進度嚴重落後，且當時原告施工進度遠遠尚未到達老泉
      溪老泉街26巷部分，故在原告尚未實際施作並舉證說明其
      工程施作發生何種困難前，被告自無可能同意原告變更設
      計之要求。此由被證八趕工進度表（卷一p415）而言，老
      泉溪老泉街26巷0k+590 ~0k+755之工程，是預定於90年06
      月01日之「明渠及欄杆施作」，而90年04月01日至90年05
      月31日施作為「0k+430~0k+530預壘樁施作、箱涵施作」
      、「0k+390~0k+405箱涵施作」、「0k+550~0k+580 箱涵
      施作」，足見系爭工程亦不可能僅因老泉溪老泉街26巷部
      分工程發生障礙，老泉溪老泉街26巷工程，即使屬於系爭
      工程之「要徑」，也是其後項目，在原告可得施工之時間
      內，均不受老泉溪老泉街26巷變更設計之影響，原告所稱
      自無可信。
  (4)關於工程進度：
    90年04月20日預定進度（42%）？
      原告稱系爭工程至90年04月20日之預定進度應僅為15.82%
      ，是因為考量工程要徑即老泉溪老泉街26巷（參原證82，
      0k+590至0k+755）無法施工，約佔系爭總工程39.407%（
      參原證84計算表第3項），被告於90年4月20日終止合約當
      時仍未完成老泉街26巷之變更設計，故計算至90年04月20
      日止，要徑老泉街26巷無法施工，工期佔總工程百分比為
      26.27%（參原證84第4項），被告主張系爭工程至90年4月
      20日止，預定進度42.09%，應扣除要徑老泉街26巷無法施
      工部分之工期百分比26.27%，故系爭工程預定進度，應修
      正為42.09%-26.27%= 15.82%（參原證84第5項）。
      本院已認定該部分之施工，預定是在94年04月20日之後，
      而且時間上有相當之差距，此由被證八趕工進度表（卷一
      p415）而言，老泉溪老泉街26巷0k+590 ~0k+755之工程，
      是預定於90年06月01日之「明渠及欄杆施作」，不可能僅
      因老泉溪老泉街26巷部分工程發生障礙，老泉溪老泉街26
      巷工程，即使屬於系爭工程之「要徑」，也是其後項目，
      在原告可得施工之時間內，均不受老泉溪老泉街26巷變更
      設計之影響，原告所稱自不足採。
      況被告依據原告提出之原證四，系爭工程至90年03月31日
      之預定進度應僅為24.91%，而90年04月份之預定進度記為
      25.78%，依照比例計算（25.78*2/3=17.19%），合計進度
      為42%（24.91+17.19=42），應為可信。
    90年04月20日完成進度（10.59%）？
      被告稱：依據自89年9月30日起至90年2月28日止之原告請
      款估驗計價單記載（被證16，卷二p-48），直到90年02月
      28日止，原告累計僅完成系爭工程之10.59%，因而累計原
      告僅得請領工程款11,819,686元，之後原告即一直處於停
      工狀態，故並未再請領任何工程款。但原告否認之，並陳
      明有許多款項（14.107%）被告未曾計入，實際上原告已
      施工完成者為10.59%+14.107%=24.697%。
      經查，被告主張未計入者：
      I依據被告已經追加給付之金額（結算表亦有載明）計
        343449元，依金額比例計算工程進度百分比為0.307%。
      II依被告製作之結算表及檢驗報告檢驗交付，但被告並未
        計價之工程款計0000000元依金額比例計算工程進度百
        分比為1.71%。
      III中間溪段0K+58~0K+33M(計25M)壓力箱涵工程已完成（
        參被證六第4頁：90年3月21日北市工養字第9061092000
        號函說明一所載）但被告未計價，按其工程費用金額比
        例計算工程進度百分比為1.35%。
      Ⅳ依現場已施作但未計價之工程款計0000000元，依金額
        比例計算工程進度百分比為1.94%。
      Ⅴ依被告指示施作而未辦追加工程款計0000000元，依金
        額比例計算工程進度百分比為1.38％。
      Ⅵ其他相關之費用（扣除前項已列載部分）計0000000元
        ，按其金額比例計算工程進度百分比為7.42%。
      逐一就該部分審查之：
      Ａ就原告所提I，已經追加給付之金額：
        青苗補償金：原告雖有先行代墊青苗補償金，惟該筆青
        苗補償金於本工程開工後已由台北市政府動支第二預備
        金支應，並由原告公司前董事長王建春小姐親自領取。
        鄰房鑑定費用：該筆鄰房鑑定費係屬本工程施工工項（
        新增項目），被告於驗收結算時已併入營繕工程結算明
        細表中辦理。原告抗辯顯非有理由。
      Ｂ就原告所提II，已交付未計價之金額：
        實際澆注數量還是以結構體之體積數量為主，對該數據
        有疑義自應舉證證明之，材料查驗紀錄統計表數量（鋼
        筋部份），雖是以原告進場鋼筋作為檢驗數量，但是結
        算使用彎紮數量仍是以結構體之實際鋼筋用量為依據，
        被告抗辯與工程慣例相當，以實作為準，而非以進料為
        準，應為可採。
      Ｃ就原告所提III，中間溪段部分：
        中間溪段之結算數量，依據現場丈量長度應為58.5M（
        樁號0k+000至0k+058.5），而原告疑義部份為樁號0k+0
        33至0k+058.5（約25M），顯示該部份數量被告確實已
        結算計價完畢，被告認為原告應於初驗及驗收時及時表
        示異議。
        經查，被告稱至90年02月28日止，原告累計僅完成系爭
        工程之10.59%（被證16），因而累計原告僅得請領工程
        款11,819,686元，之後原告即一直處於停工狀態，故並
        未再請領任何工程款。但原告否認之，而由被告90年03
        月21日函（卷一p412）顯示，被告確認原告三月份施作
        完成中間溪段0k+033至0k+058.5（約25M）壓力箱涵，
        可見除該90年02月28日止工程之10.59%外，原告尚施工
        但被告未計價，按其工程費用金額比例計算工程進度百
        分比為1.35%。原告之陳述應屬可信。
      Ｄ就原告所提Ⅳ，依現場已施作但未計價：
        按系爭工程廢方處理費用，係依據壓力箱涵之開挖斷面
        及施工長度之體積計算，土資場處理費用已涵蓋於廢方
        處理費用中，因原告進度落後以致未傾倒廢土之土資場
        處理費用，係歸責於原告之事項，應由原告自行負擔。
        此部分應認被告之抗辯為可信。
      Ｅ就原告所提Ⅴ，指示施作而未辦追加部分：
        系爭工程施工時原告需現場放樣並獲被告勘查無誤後始
        得施工，故現場鑑界費用已由被告自行處理，至於施工
        量放樣費則已涵蓋於系爭工程施工費中。至於，施工便
        道費用被告已於營繕工程結算明細表中第39項「雜項工
        程費」之「施工臨時便道」工項中給付4 處之施工便道
        費用。因此本項，原告自不得再向被告請求而列入計算
        工程進度百分比中。此部分應認被告之抗辯為可信。
      Ｆ就原告所提Ⅵ，其他相關之費用部分：
        鋼筋材料訂金非屬系爭工程工項，應由原告自行負責，
        工程管理費已涵蓋於工程施工費中，技師費用係屬營造
        廠成立之固定費用，且合約約定工程施工中重要施工項
        目需由技師簽證認可，故技師於施工中監督工程進行係
        屬其責任範圍內。其他相關費用之所需，亦已包含在全
        部工程費用中，原告自不得再向被告請求而列入計算工
        程進度百分比中。此部分應認被告之抗辯為可信。
      就此，原告之主張90年03月於中間溪段0K+58~0K+33M（計
      25M）壓力箱涵工程已完成為有理由，該部分之費用占工
      程進度百分比為1.35%。加計90年02月28日止之10.59%，
      應為11.94%。仍在工程進度落後15%之範圍內。
  (5)關於被告所稱之工程障礙或設計失當部分：
    原告所稱：各項情事（參原證12至19）。如89年08月17日
      止，仍有中間溪、老泉溪地上物補償尚未解決，及老泉溪
      壓力箱涵柳樹尚未遷移（參原證12，被告於89年08月17日
      召開趕工會議記錄）。依89年09月14日之電力及電信管線
      遷施工障礙會勘紀錄（參原證13），當時電力及電信管線
      尚未遷移。自來水管線於工區範圍內妨礙施工亦未遷移（
      參原證14自來水管線會勘通知）。於89年10月30日當時因
      當地里長要求工區○○○○○街及老泉街二十六巷道路不
      可封閉，故被告辦理變更設計而無法施工（參原證15）。
      又依被告於89年11月30日召開之「趕工會議」觀之，尚有
      ：當時各管線單位尚未完成會勘，無名溪施工範圍占用政
      大校地，無名溪公有地範圍內有私人工程圍籬占用等施工
      障礙（參原證16）。工區用地不足之施工障礙：89年12月
      06日當時因公有地範圍不足，被告必須向政治大學借用校
      地施工（參原證17）乙事，尚未解決。又依被告於90年01
      月20日北市工養工字第9060264900號函，當時老泉溪段施
      工範圍仍未釐清，造成施工障礙（參原證18）。90年2月7
      日被告召開之趕工會議記錄（原證19）亦載明有下列阻礙
      事由：鑑定工作尚未完成，必須於90年02月16日前完成工
      作。壓力箱涵擋土支撐系統原設計為雙層支撐，變更修正
      為單層支撐，並增加基礎混凝土底板寬度，請工務所（被
      告）簽報。老泉溪封口段壓力箱涵施工構台請速與下水科
      辦理會勘，決定變更方式。
      以上情事均發生於90年02月16日前，而雙方於90年03月27
      日協議，原告同意在90年3月底前依據90年1月提出之施工
      網狀圖，研擬趕工計劃及進場施工（被證七），嗣後更於
      90年03月30日提出「老泉里壓力箱涵工程」趕工進度表予
      被告（被證八），再次確認系爭工程竣工日期為90年06月
      30日，期間對於系爭工程之施工範圍及施工障礙因素從未
      提及，更無任何異議，由此在在足證兩造確已同意依據被
      證四之施工預定進度表進行系爭工程之施工，應無疑義。
      原告抗辯之前述障礙，自無可憑。
    就原告另稱：老泉街二十六巷鑑界後，公地範圍不足（即
      佔用民地）等施工障礙（參被告於90年3月1日召開之趕工
      會議記錄：原證20），及依90年03月15日被告召開之趕工
      會議（參原證21）載明變更設計如下：無名溪壓力箱涵工
      程，鄰近房舍部分原設計為打鋼版樁改為施作預壘樁，請
      工務所（被告）簽報。老泉溪配合工程變更現有水路。老
      泉溪現有排水引街問題，請下工科研擬。各項變更設計程
      序，請工務所儘速完成。等等影響事項。
      此部分屬於老泉街二十六巷工程變更、鑑界後，公地範圍
      不足，參前所述，該部分之施工，是其後項目，在原告可
      得施工之時間內，均不受老泉溪老泉街26巷變更設計之影
      響，原告所稱自無可信。而關於「無名溪壓力箱涵工程，
      鄰近房舍部分原設計為打鋼版樁改為施作預壘樁」部分，
      計之要求。此由被證八趕工進度表（卷一p415）而言，無
      名溪預定於90年04月01日至90年05月31日分五段為「箱涵
      施作」，僅90年05月01日至90年05月26日為「預壘樁施作
      」，顯然在考量範圍之內，即使有所調整「改為施作預壘
      樁」，也是90年05月01日以後之施工項次，自與90年04月
      20日終止契約無關。
    就設計不良、規劃不週，致無法施工。原告稱（參原證92
      之1）老泉溪進度表無法施工部分，（參原證92之2）無名
      溪進度表無法施工部分，雖向政大借地工地範圍不足者，
      又因無名溪因公有地不足及混元宮沉砂池變更施作位置及
      形狀（參原證93之2及93之3）及0k+555~0k+660變更追加
      擋土牆（參原證93之4），致無法施工（參原證88及原證
      92之2）者。
      經查，原告於89年08月25日開工後，依據已完成之鑑界資
      料，檢送「文山老泉里壓力箱涵工程」、「老泉溪抽水站
      封口段工程」、「無名溪抽水站封口段工程」之高程檢測
      點資料及縱橫斷面圖（同被證三）供原告施工。被告於89
      年12月15日即依據原告自己提出之施工預定進度表（被證
      四），修正預定竣工日為90年06月30日（被證五）。由此
      足證縱然在89年12月15之前，兩造間有任何施工範圍、障
      礙之爭議，也是原告可以預見而調整之情事，況被證八趕
      工進度表（卷一p415），由90年04月01日起，至90年06月
      30日止，相關工作之內容及其日程均已詳細繪製，原告並
      核章於上，堪信原告已經為詳細之考量，其中當然包含鑑
      界完成後相關作業（如原告認為開工後，所完成之鑑界資
      料，無供參考之價值者），更重要的是原告承諾90年04月
      01日起中間溪（一項工程）、老泉溪（二項工程）、無名
      溪（三項工程）同時間施工，共計六項趕工計畫進度（卷
      一p415，被證八），則原告豈可謂設計不良、規劃不週，
      致無法施工，原告所稱則無可信。
  (6)承上，被告主張本件係因可歸責原告之事由，以致工程進度
    落後百分之15以上（預定進度42%，完成進度約12%），而由
    被告於90年04月20日依據合約第25條第1項第2款約定終止雙
    方合約關係，應為可信，原告之請求則無理由。
    兩造其餘攻擊防禦方法與本案爭點無直接關係，毋庸一一審
    酌，亦此敘明。
四、結論：原告之訴為無理由應予駁回（含假執行聲請部分），
    依民事訴訟法第第78條，判決如主文。
中    華    民    國    95    年    7     月    31    日
                  民事第五庭    法  官  陳心弘
以上正本係照原本作成
如對本判決上訴，須於判決送達後20日內向本院提出上訴狀
中    華    民    國    95    年    7     月    31    日
                                書記官  許博為


司法院資訊處製作；財團法人民間司法改革基金會備份。
